臺灣嘉義地方法院民事判決　　　　　　　100年度訴字第557號
原　　　告　創造力開發有限公司
法定代理人　劉嵩祥
訴訟代理人　陳朝陽
被　　　告　何馮寶樣(即何旺焜.
訴訟代理人　何俊松
　　　　　　盧春霖
上列當事人間請求清償借款事件，本院於民國100 年12月15日言
詞辯論終結，判決如下：
    主  文
原告之訴駁回。
訴訟費用由原告負擔。
    事實及理由
一、按訴狀送達後，原告不得將原訴變更或追加他訴，但擴張或
    減縮應受判決事項之聲明者，不在此限，民事訴訟法第255
    條第1 項第3 款定有明文。查原告向本院聲請對被告核發支
    付命令時係請求「被告應給付原告新臺幣（下同）150 萬元
    ，自民國81年8 月25日起至清償日止，按年利率百分之6 計
    算之利息。」，嗣於本院審理中，於100 年12月6 日及同年
    月12日之民事答辯狀中，利息則減縮為自81年10月25日起算
    至清償日止按年利率百分之6 計算，核其所為係屬減縮應受
    判決事項之聲明，揆之首揭規定，自屬可許。
二、原告起訴主張：被告之被繼承人何旺焜於民國81年8 月25日
    以伊所有坐落嘉義市○路○段443 之69地號土地及其上門牌
    號碼嘉義市○○路289 巷7 號建物，提供與原債權人金洹合
    實業股份有限公司（下稱金洹合公司）設定抵押權，借得新
    臺幣（下同）576 萬元，並簽發發票日為81年8 月25日之本
    票一紙予金洹合公司。然僅清償16萬元後即未再還款，原債
    權人金洹合公司遂於82年間將系爭本票票面金額560 萬元未
    償還部分，向臺灣桃園地方法院聲請本票准予強制執行，經
    該院核發82年度票字第3465號本票裁定暨確定證明書後，於
    88年間以之為執行名義向鈞院民事執行處聲請強制執行債務
    人何旺焜上開不動產，亦經鈞院以88年度執字第6693號票款
    強制執行事件執行在案，因無人應買，鈞院乃發給訴外人金
    洹合公司89年7 月31日嘉院昭民執德字第6693號債權憑證，
    此後經金洹合公司多次求償，均遭置之不理。直至96年間金
    洹合公司因急需資金周轉向原告借款150 萬元，然屆期無力
    償還，乃於96年11月12日將其對債務人何旺焜上開以不動產
    設定抵押部分之150 萬元債權（下稱系爭債權）讓與原告，
    前開讓與行為，原告已於96年11月27日以存證信函通知債務
    人何旺焜，要求其逕向原告償還債務，復於97年2 月26日向
    嘉義地政事務所辦理抵押權登記，登記後隨即前往債務人何
    旺焜住處請求處理150 萬元債務，債務人何旺焜應允待其找
    親友借得款項後，數日即可先償還部分債款，未料未借得款
    項，以致無法清償而延宕至今，期間原告更3 度派員前往要
    求清償借款，均未獲處理，嗣債務人何旺焜於98年間去世，
    被告為債務人何旺焜之配偶且未拋棄繼承，自應負擔其債務
    ，為此，爰依法提起本件訴訟，請求被告清償。至於被告辯
    稱本件借款請求權已逾15年，時效已消滅云云，然依民法第
    129 條第1 項第1 款規定，原債權人既於債務人81年8 月25
    日借款後即於88年請求還款未果，並經鈞院發給89年7 月31
    日嘉院昭民執德字第6693號債權憑證，則其對於債務人何旺
    焜之消費借貸請求權時效即因而中斷，應自89年7 月31日重
    行起算15年至104 年止，況原告自訴外人金洹合公司受讓系
    爭債權後，旋即於96年11月27日通知債務人，並三度派員至
    債務人何旺焜處請求清償，迄今亦未逾15年，故本件並無請
    求權逾15年時效消滅之問題。並聲明：被告應償還原告150
    萬元及自81年10月25日起至清償日止，按年息百分之6 計算
    之利息。
三、被告則以：
（一）原告雖主張債務人何旺焜向訴外人金洹合公司借款576 萬
      元，渠於96年因借款予訴外人金洹合公司而受讓其對債務
      人何旺焜之系爭債權，惟姑且不論借款事實真正與否，觀
      諸訴外人金洹合公司於96年3 月5 日簽立之借據記載，其
      上借款人應為原告公司董事長「劉嵩祥」本人，而非原告
      公司，則受讓債權之人既為「劉嵩祥」，原告以其擔任董
      事長之公司名義為本件訴訟當事人，顯有當事人不適格之
      違誤。
（二）另訴外人金洹合公司持有之執行名義為臺灣桃園地方法院
      82年票字第3465號裁定暨本票裁定確定證明書，則系爭債
      權請求權時效依民法第137 條規定應為5 年，而其最後一
      次換發債權憑證之日期為89年7 月31日，迄至原告提起本
      件訴訟，顯已逾5 年而時效消滅。退步言，縱認系爭債權
      之請求權時效應依民法第125 條規定為15年，然以債務人
      何旺焜借款日期為81年8 月27日（應為8 月25日之誤），
      至原告提起本件訴訟，亦已逾15年而罹於時效。
（三）又觀諸鈞院97年度執字第11051 號裁定，原告因無法提出
      對債務人何旺焜執行名義之正本而遭裁定駁回，則原告是
      否確實受讓系爭債權？被告被繼承人何旺焜債務是否仍存
      在？均有不明，本件債權債務關係均係繼承受讓而來，被
      告非欠款當事人，原告亦非原始出借款項當事人，依民事
      訴訟法第277 條規定，原告就其主張被告之被繼承人尚有
      欠款之有利於己之事實，自應負舉證責任，否則即應駁回
      原告之訴。再本件被繼承人何旺焜於98年6 月13日死亡，
      繼承人即被告已聲請限定繼承，依民法第1148條第2 項規
      定，被告應僅就繼承所得遺產為限負清償責任，原告請求
      150 萬元及利息顯無理由。
（四）並答辯聲明：原告之訴駁回。
四、兩造不爭執事項：
（一）被告之被繼承人何旺焜及訴外人三尹科技事業有限公司、
      方建興、方建仁、何素欽共同於81年8 月25日簽發本票一
      紙予金洹合公司借得576 萬元，金洹合公司並於96年11月
      12日將債權讓與原告，此有本票及郵局存證信函影本各一
      份為證。
（二）被告之被繼承人何旺焜於98年6 月13日死亡，被告向本院
      聲請限定繼承，經本院98年度繼字第691 號受理在案，此
      有戶籍謄本及本院98年度繼字第691 號裁定在卷可證。
（三）金洹合公司於82年12月2 日在臺灣桃園地方法院向被告及
      訴外人三尹科技事業有限公司、方建興、方建仁、何素欽
      提起本票准許強制執行，經該院以82年度票字第3465號裁
      定在案，並於83年10月13日核發本票裁定確定證明書，嗣
      金洹合公司於88年8 月6 日向本院聲請強制執行被告之被
      繼承人何旺焜及訴外人三尹科技事業有限公司、方建興、
      方建仁、何素欽之財產未果，經本院於89年7 月31日發債
      權憑證予金洹合公司，此有本票裁定、確定證明書及債權
      憑證各一份為證，並經本院調閱88年度執字第6693號卷互
      核無誤。
五、本件爭點厥為，被告主張本件借款請求權已罹於時效，兩造
    各執一詞，經查：
（一）按請求權，因15年間不行使而消滅。消滅時效，因左列事
      由而中斷：一、請求。二、承認。三、起訴。左列事項，
      與起訴有同一效力：一、依督促程序，聲請發支付命令。
      二、聲請調解或提付仲裁。三、申報和解債權或破產債權
      。四、告知訴訟。五、開始執行行為或聲請強制執行。民
      法第125 條、第129 條定有明文。又票據上之權利，對本
      票發票人，自到期日起算，三年間不行使，因時效而消滅
      ，票據法第22第1 項亦定有明文。復按本票執票人，依票
      據法第123 條規定，聲請法院裁定許可對發票人強制執行
      ，係屬非訟事件，此項聲請之裁定，及抗告法院之裁定，
      僅依非訟事件程序，以審查強制執行許可與否，並無確定
      實體上法律關係存否之效力（最高法院57年度台抗字第76
      號判例參照）。再按消滅時效完成後，如債權人依原執行
      名義或債權憑證聲請法院再行強制執行時，亦不生中斷時
      效或中斷事由終止重行起算時效之問題，債務人自非不得
      對之提起債務人異議之訴，以排除該執行名義之執行（最
      高法院89年度臺上字第1623號判決意旨參照）。
（二）本件被告之被繼承人何旺焜及訴外人三尹科技事業有限公
      司、方建興、方建仁、何素欽共同於81年8 月25日簽發57
      6 萬元之本票予訴外人金洹合公司。金洹合公司雖於82年
      12月2 日在臺灣桃園地方法院向被告之被繼承人及訴外三
      尹科技事業有限公司、方建興、方建仁、何素欽提起本票
      准許強制執行，經該院以82年度票字第3465號裁定在案，
      並於83年10月13日核發本票裁定確定證明書，嗣金洹合公
      司於89年間向本院聲請強制執行被告之被繼承人何旺焜之
      財產未果，經本院於89年7 月31日發債權憑證予金洹合公
      司。然原告對於被告之被繼承人何旺焜之消費借貸款返還
      請求權、票款返還請求權，各有其時效之規定。消費借貸
      債權與本票債權為原因事實不同之相互獨立之債權，時效
      應各自起算分別進行，金洹合公司依票據法第123 條向法
      院聲請本票裁定，並以之為執行名義聲請強制執行係向債
      務人行使本票之票據權利，與本件消費借貸債權之行使無
      涉，自無從發生民法第129 條第1 項第1 款之「請求」中
      斷消滅時效之效果，是原告該部分主張，委無可採。本件
      消費借貸債權之消滅時效於96年8 月26日即屆滿15年，惟
      原告迄100 年8 月24日始本於消費借貸及繼承關係提起本
      件訴訟，被告為時效抗辯，拒絕給付，因原告對被告之消
      費借貸請求權已罹於消滅時效，被告拒絕給付，自屬有理
      由。
（三）原告雖主張金洹合公司於82年12月2 日在臺灣桃園地方法
      院向被告之被繼承人提起本票准許強制執行，經該院以82
      年度票字第3465號裁定在案，並於83年10月13日核發本票
      裁定確定證明書，88年間向本院聲請強制執行被告之被繼
      承人何旺焜之財產未果，經本院於89年7 月31日發債權憑
      證予金洹合公司，足使消費借貸債權發生時效中斷的效果
      云云。雖金洹合公司向臺灣桃園地方法院聲請本票裁定強
      制執行，可認為是債權人行使權利之意思表示，均與民法
      第129 條第1 項第1 款所稱之「請求」相當，具有中斷時
      效之效力。然按消滅時效因請求而中斷，若於請求後六個
      月內不起訴，視為不中斷，為民法第130 條所明定。此之
      所謂「起訴」，對於已取得執行名義之債務，係指依同法
      第129 條第2 項第5 款規定與起訴有同一效力之開始強制
      執行或聲請強制執行而言。換言之，即對於已取得執行名
      義之債務，若於請求後六個月內不開始強制執行，或不聲
      請強制執行，其時效視為不中斷（最高法院67年度台上字
      第434 號判例參照）。金洹合公司雖持系爭本票向臺灣桃
      園地方法院聲請本票准予強制執行裁定，並經該院於82年
      12月2 日以82年度票字第3465號裁定准許之，並於83年10
      月13日核發確定證明書，雖即發生時效中斷之效力，然金
      洹合公司須依民法第130 條之規定，於六個月內開始強制
      執行，或聲請強制執行，否則時效即視為不中斷，惟金洹
      合公司卻遲至88年8 月6 日始持系爭本票裁定向本院聲請
      強制執行，揆諸民法第130 條之規定及上開判例意旨，其
      因請求而中斷之時效視為不中斷，亦即，時效期間應回復
      自本票到期日81年8 月25日之翌日起算3 年，即84年8 月
      24日屆滿，是金洹合公司之系爭本票債權已罹於時效而消
      滅。
（四）金洹合公司雖於88年8 月6 日向本院聲請強制執行被告之
      被繼承人何旺焜及訴外人三尹科技事業有限公司、方建興
      、方建仁、何素欽之財產未果，經本院於89年7 月31日發
      債權憑證予金洹合公司，揆之前揭說明，亦不生中斷時效
      或中斷事由終止重行起算時效之問題，原告之主張容有誤
      會，附此敘明。
六、綜上所述，被告抗辯系爭借款返還請求權已罹於時效而消滅
    ，被告得拒絕給付，自屬可信。從而，原告本於消費借貸及
    繼承之法律關係，請求被告應償還原告150 萬元及自81年10
    月25日起至清償日止，按年息百分之6 計算之利息，為無理
    由，不應准許。
七、本件事證已明，兩造其餘攻擊防禦方法及未經援用之證據，
    經本院審酌後，核與本件之結論，不生影響，爰不一一贅述
    ，附此敘明。
八、據上論結，原告之訴為無理由，依民事訴訟法第78條，判決
    如主文。
中    華    民    國   100    年    12    月    29    日
                  民二庭法  官  柯月美
以上正本係照原本作成。
如對本判決上訴須於判決送達後20日內向本院提出上訴狀。
如委任律師提起上訴者，應一併繳納上訴審裁判費。
中    華    民    國   100    年    12    月    29    日
                        書記官  黃怡禎